臺灣高雄地方法院刑事判決　　　　　　　　　　　　　九十年度訴字第一二四七號
　　公　訴　人　臺灣高雄地方法院檢察署檢察官
　　被　　　告　丙○○
右列被告因違反山坡地保育利用條例案件，經檢察官提起公訴（八十九年度偵字第九
一九四號），本院判決如左：
    主  文
丙○○無罪。
    理  由
一、公訴意旨略以：被告丙○○明知未經主管機關高雄縣政府許可，不得擅自在公有
    土地上墾植，竟於民國八十九年四月十日，在其父親向高雄縣政府承租之財政部
    國有財產局所有位於高雄縣六龜鄉荖濃村第一四一號宜林地上，以怪手為整地
    及修建道路之工作，致生水土流失，嗣於同年四月十一日為警當場查獲，因而認
    為被告丙○○涉有違反山坡地保育利用條例第三十四條第一項、水土保持法第三
    十二條第一項之違反同法第八條第一項第四款之罪嫌等語。
二、按犯罪事實應依證據認定之，無證據不得推定其犯罪事實；又不能證明被告犯罪
    者，應諭知無罪之判決，刑事訴訟法第一百五十四條、第三百零一條第一項分別
    定有明文。次按認定不利於被告之事實，須依積極證據，苟積極證據不足為不利
    於被告事實之認定，即應為有利於被告之認定，更不必有何有利之證據；又山坡
    地保育利用條例第三十四條第一項之規定，固重在保護山坡地，防止濫墾、濫建
    ，但亦含有刑法竊佔罪之本質，故亦必須所開墾之山坡地，係未經土地所有權人
    同意，及對該山坡地無使用權，故如對該山坡地有使用權，或經土地所有權人或
    對該山坡地有占有使用權人之同意而開發經營，即與該條項之構成要件有間，此
    觀該條將「公有」及「他人之山坡地」併列，但並不及於「自己所有之山坡地」
    ，及同條例第二十五條、第三十五條之規定自明，最高法院著有三十年上字第八
    一六號判例、八十七年度台上字第二三九九號及八十四年度台上字第二一三二號
    判決足資參照；水土保持法第三十二條第一項亦須對土地無監管權之人為之，且
    致生水土流失或毀損水土保持之處理及維護設施者始足當之。
三、公訴人認被告丙○○涉犯上開罪嫌，無非以被告坦承確有於右揭時地將舊有道路
    整平，及現場照片八幀等證為其論據。訊據被告固坦承確有於右開時地在高雄縣
    六龜鄉荖濃村第一四一號土地整路、埋設灌溉設施之事實不諱，惟堅決否認有
    任何在公有山坡地上擅自墾植及致生水土流失之犯行，辯稱：該筆土地係父親甲
    ○○向財政部國有財產局所承租，交其耕種使用，之所以整地是為埋設灌溉設施
    ，整地前一日有提出核准申請始整地等語。經查：
  (一)高雄縣六龜鄉荖濃村第一四一號土地之使用分區為林地，為財政部國有財產局
    所有，目前出租予被告之父甲○○，被告於八十九年四月十日在該筆土地上僱用
    不知情之工人，以怪手整地、埋設灌溉設施之事實，業據被告陳明在卷，且核與
    證人即國有土地承租人甲○○、證人即鄉公所農業課承辦人乙○○所證述之情節
    相符，並有附於警卷之照片八張、國有耕地租賃契約書各一份可資佐憑，故上開
    事實堪予認定，且足證被告對該土地並非無合法之占有使用權源之辯詞，洵屬有
    據。至於被告整地之範圍，業據本院函請高雄縣政府至現場勘測，經會同被告及
    高雄縣美濃地政事務所人員至現場指界確定被告之整地範圍，經高雄縣美濃地政
    事務所人員繪製有複丈成果圖一份在卷可憑，由被告所開挖之範圍均在甲○○所
    承租之高雄縣六龜鄉荖濃村第一四一號土地上，並未越界至鄰地，此觀諸上開
    複丈成果圖之記載至明，是被告並非有擅自在他人土地上墾植之故意。被告於該
    山坡地上墾植，雖依規定應擬具水土保持計劃，此業據證人乙○○到庭結證屬實
    ，惟被告未依此規定，係屬水土保持義務人未依水土保持法第十二條應先擬定水
    土保持計劃，送請主管機關核定後始可開挖之規定，而應依同法第三十三條第一
    項第二款規定科以行政罰鍰之行為，此有高雄縣六龜鄉公所於九十年七月十九日
    所出具之九六鄉濃字第六五七二號函檢附之資料在卷可稽，惟此應處以乃行政
    罰之範疇，尚難以被告整地前未擬定水土保持計劃，即可憑斷其有公訴人所指之
    犯行。
  (二)另被告雖有於高雄縣六龜鄉荖濃村第一四一號整地，然其既經土地承租人甲○
    ○同意使用，且是否有致生水土流失之情事，既未經主管機關或公訴人於離整地
    時較近之時日，函請專業機關鑑定，迄本院審理時，經本院於審理中前後函請高
    雄縣政府農業局、行政院農業委員會水土保持局依其權責派員實施鑑定，該二機
    關均以主管機關未便鑑定為由，婉拒鑑定之義務，在此偵、審過程中，被告已依
    高雄縣政府違反水土保持法處分書內容將上開土地復植草木，該地現呈現綠意盎
    然之景象，與初始整地時之情形不可同論，此有被告庭呈之數幀現場照片可佐，
    此時如再施以鑑定，亦非當時查獲時之土地狀況，是本件公訴人認就被告前述整
    地行為係擅自為之，並業已致生水土流失乙節，實乏依據，
四、綜上所述，被告係於其父甲○○所承租之土地上從事整地之事，尚非無權占有使
    用之人，經核與山坡地保育利用條例第三十四條第一項擅自於公有地上墾植之規
    定有別，且亦不能證明其行為已致生水土流失，無法認違反水土保持法第三十二
    條第一項之規定。此外復查無其他積極證據足資認定被告確有公訴人所指之犯行
    ，揆諸前揭說明，不能證明被告犯罪，依法自應為無罪之諭知。
據上論斷，應依刑事訴訟法第三百零一條第一項，判決如主文。
中       華       民       國     九十一     年     三     月     七    日
                              臺灣高雄地方法院刑事第一庭
                                        法  官    郭貞秀
右正本證明與原本無異。
如不服本判決，應於判決送達後十日內，向本院提出上訴狀。
                                        書記官    黃意雯
中     華     民     國      九十一     年      三      月      八      日
